ACORDAO-COMPLETO-2455247

ACÓRDÃO 16451/2021 ATA 34/2021 - SEGUNDA CÂMARA

VISTOS, relatados e discutidos estes autos de Tomada de Contas Especial instaurada pela Fundação Nacional de Saúde (FUNASA) , em razão da execução parcial do objeto pactuado, da não comprovação da aplicação da contrapartida municipal e da não devolução dos rendimentos obtidos com a aplicação dos recursos no mercado financeiro, em relação ao Convênio 23/2005, celebrado com o município de Piaçabuçu/AL, para a execução de "Sistema de Abastecimento de Água",
ACORDAM os Ministros do Tribunal de Contas da União, reunidos em Sessão da Segunda Câmara, com fundamento nos arts. 1º, inciso I, 16, inciso III, alínea "c", da Lei nº 8.443, de 16 de julho de 1992, c/c os arts. 19 e 23, inciso III, da mesma Lei, e com arts. 1º, inciso I, 209, inciso II, 210 e 214, inciso III, do Regimento Interno do TCU, em:
9.1. com fulcro no art. 212 do RI/TCU, arquivar as contas da sociedade empresária Lacerda Engenharia Ltda. (CNPJ 07.060.836/0001-20) ;
9.2. com fundamento nos arts. 1º, inciso I, 16, inciso III, alínea "c", da Lei 8.443/1992 c/c os arts. 19 e 23, inciso III, da mesma Lei, e com arts. 1º, inciso I; 209, inciso III; 210 e 214, inciso III, do Regimento Interno do TCU, julgar irregulares as contas do Sr. Djalma Guttemberg Siqueira Brêda (CPF XXX.811.424-XX) , ex-Prefeito do Município de Piaçabuçu/AL (CNPJ: 12.247.268/0001-01) , e condená-lo ao pagamento da quantia de R$ 11.433,36 (onze mil, quatrocentos e trinta e três reais e trinta e seis centavos) , com a fixação do prazo de 15 (quinze) dias, a contar da notificação, para comprovar, perante o Tribunal (art. 214, inciso III, alínea "a", do Regimento Interno) , o recolhimento da dívida aos cofres da Fundação Nacional de Saúde (FUNASA) , atualizada monetariamente e acrescida dos juros de mora, calculados a partir de 16/10/2007, até a data do recolhimento, na forma prevista na legislação em vigor;
9.3. nos termos do art. 26 da Lei n.º 8.443, de 16 de junho de 1992, c/c o art. 217 do Regimento Interno do TCU, autorizar, desde já, se requerido, o pagamento parcelado da dívida mencionada no item 9.2 acima, em até 36 (trinta e seis) parcelas mensais consecutivas, fixando ao responsável Djalma Guttemberg Siqueira Brêda (CPF XXX.811.424-XX) o prazo de 15 (quinze) dias, a contar do recebimento da notificação, para comprovar perante o Tribunal o recolhimento da primeira parcela, e de trinta dias, a contar da parcela anterior, para comprovar os recolhimentos das demais parcelas, devendo incidir sobre cada valor mensal, atualizado monetariamente, os juros devidos, na forma prevista na legislação em vigor;
9.4. alertar o Responsável Djalma Guttemberg Siqueira Brêda (CPF XXX.811.424-XX) que a falta de comprovação dos recolhimentos de qualquer parcela importará o vencimento antecipado do saldo devedor, nos termos do § 2º do art. 217 do Regimento Interno deste Tribunal;
9.5. determinar à Secex/TCE que inclua na notificação para o pagamento do valor mencionado no item 9.1 o disposto nos itens 9.2 e 9.3, com fundamento no art. 15 e no art. 18, inciso II, alínea "a", da Resolução n.º 170, de 30 de junho de 2004;
9.6. autorizar, desde logo, nos termos do art. 28, inciso II, da Lei nº 8.443, de 1992, a cobrança judicial da dívida, caso não atendida a notificação;
9.7. com fundamento no art. 12, § § 1º e 2º, da Lei 8.443/92 e art. 202, § § 3ª, 4º e 5º, do Regimento Interno, fixar novo e improrrogável prazo de quinze dias, a contar da notificação, para que o Município de Piaçabuçu/AL (CNPJ: 12.247.268/0001-01) efetue e comprove, perante este Tribunal, o recolhimento da quantia de R$ 2.985,72 (dois mil, novecentos e oitenta e cinco reais e setenta e dois centavos) junto aos cofres da Fundação Nacional de Saúde, atualizada monetariamente a partir de 09/08/2008, até a data do efetivo recolhimento, na forma prevista na legislação em vigor;
9.8. cientificar o Município de Piaçabuçu/AL (CNPJ: 12.247.268/0001-01) de que a liquidação tempestiva do débito atualizado monetariamente saneará o processo e permitirá que as respectivas contas sejam julgadas regulares com ressalva, dando-lhe quitação, nos termos do § 4º do art. 202 do Regimento Interno do TCU, ao passo que a ausência dessa liquidação tempestiva levará ao julgamento pela irregularidade das contas, com imputação de débito a ser atualizado monetariamente e acrescido de juros moratórios nos termos do art. 19 da Lei 8.443, de 1992, e da legislação específica que rege a matéria;
9.9. determinar ao Município de Piaçabuçu/AL (CNPJ: 12.247.268/0001-01) que, na impossibilidade de liquidação tempestiva do débito, no mencionado prazo de 15 dias, adote providências com vistas à inclusão do valor da dívida em sua lei orçamentária, informando ao Tribunal as providências adotadas, no prazo de 30 dias;
9.10. determinar à Secex/TCE que inclua na notificação para o pagamento do valor mencionado no item 9.7 o disposto nos itens 9.8 e 9.9, com fundamento no art. 15 e no art. 18, inciso II, alínea "a", da Resolução n.º 170, de 30 de junho de 2004;
9.11. dar ciência da presente deliberação à Fundação Nacional de Saúde e à Prefeitura Municipal de Piaçabuçu/AL, informando-lhes que o relatório e o voto que a fundamentam podem ser acessados por meio do endereço eletrônico www.tcu.gov.br/acordaos e que, caso haja interesse, o Tribunal pode enviar-lhe cópia desses documentos sem qualquer custo; e
9.12. encaminhar cópia da presente deliberação, bem como do relatório e do voto que a fundamentam, ao Procurador-Chefe da Procuradoria da República no Estado de Alagoas, nos termos do § 3º do art. 16 da Lei 8.443/1992 c/c o § 7º do art. 209 do Regimento Interno do TCU, para adoção das medidas que entender cabíveis, com a informação de que a decisão está sujeita a Recurso de Reconsideração previsto no art. 285 do RI/TCU.

TOMADA DE CONTAS ESPECIAL, instaurada pela Fundação Nacional de Saúde (Funasa), em desfavor dos Srs. Djalma Guttemberg Siqueira Brêda (CPF: 222.811.424-34), Prefeito Municipal de Piaçabuçu/AL na gestão 2005-2008 e Dalmo Moreira Santana Junior (CPF: 986.256.404-00), Prefeito Municipal de Piaçabuçu/AL na gestão 2012-2016, em razão da execução parcial do objeto pactuado, da não comprovação da aplicação da contrapartida municipal e da não devolução dos rendimentos obtidos com a aplicação dos recursos no mercado financeiro, em relação ao Convênio 23/2005  Siafi 553884 (peça 1, p. 22), celebrado com o município de Piaçabuçu/AL, tendo por objeto a execução de Sistema de Abastecimento de Água. O ajuste teve vigência estipulada para o período de 9/12/2005 a 8/10/2008 e prazo para prestação de contas até 7/12/2008.

Segunda Câmara

Prefeitura Municipal de Piaçabuçu - AL.

3. Interessados/Responsáveis:
3.1. Interessado: Fundação Nacional de Saúde (26.989.350/0001-16)
3.2. Responsáveis: Djalma Guttemberg Siqueira Brêda (XXX.811.424-XX); Lacerda Engenharia Ltda (07.060.836/0001-20); Prefeitura Municipal de Piaçabuçu - AL (12.247.268/0001-01).

13.1. Ministros presentes: Bruno Dantas (Presidente), Augusto Nardes, Aroldo Cedraz e Raimundo Carreiro (Relator).
13.2. Ministros-Substitutos presentes: Marcos Bemquerer Costa e André Luís de Carvalho.

ACORDAO-COMPLETO-2544071

Acórdão de Relação 3975/2022 - Segunda Câmara

Acórdão de Relação

RAIMUNDO CARREIRO

Tratam os autos de Tomada de Contas Especial instaurada pela Fundação Nacional de Saúde (FUNASA) , em razão da execução parcial do objeto pactuado, da não comprovação da aplicação da contrapartida municipal e da não devolução dos rendimentos obtidos com a aplicação dos recursos no mercado financeiro, em relação ao Convênio 23/2005, celebrado com o município de Piaçabuçu/AL, para a execução de "Sistema de Abastecimento de Água".
EXAME PRELIMINAR
2.	Não houve exame preliminar nestes autos. No entanto, o disposto no art. 10 da IN-TCU nº 71/2012 foi observado, vez que constam nos autos os documentos elencados no referido dispositivo normativo que se enquadram ao caso vertente e que possibilitam a análise do mérito da questão em debate e o amplo exercício do contraditório e do direito de defesa.
INSTRUÇÃO INICIAL DE CITAÇÃO
3.	Realizada a instrução inicial de citação do feito (peça 11) , propôs a Unidade Técnica a citação do Sr. Djalma Guttemberg Siqueira Brêda, ex-Prefeito Municipal de Piaçabuçu/AL, no período de 2005 a 2008, em solidariedade com a sociedade empresária Lacerda Engenharia Ltda., para que apresentassem alegações de defesa e/ou recolhessem o débito a eles imputados, por conta da execução parcial do Convênio 23/2005; e ainda a citação do Município de Piaçabuçu/AL, para que apresentasse alegações de defesa e/ou recolhesse o débito a ele imputado, por conta da não aplicação da contrapartida municipal relativa ao mesmo referido convênio.
CITAÇÕES
4.	Conforme documentos inclusos às peças 35, 39 e 45, todas as citações propostas foram realizadas com êxito. Nada obstante, somente o responsável Djalma Guttemberg Siqueira Brêda atendeu ao chamado citatório, conforme peça 44.
INSTRUÇÃO FINAL
5.	Instruído em definitivo o feito, a Unidade Técnica apresentou proposta final de encaminhamento acorde, que, nos termos do inciso I, §3º do art. 1º da Lei nº 8.443/92 transcrevo (peças 46/48) :
"INTRODUÇÃO
	Trata-se de tomada de contas especial instaurada pela Fundação Nacional de Saúde (Funasa) , em desfavor dos Srs. Djalma Guttemberg Siqueira Brêda (CPF: XXX.811.424-XX) , Prefeito Municipal de Piaçabuçu/AL na gestão 2005-2008 e Dalmo Moreira Santana Junior (CPF: XXX.256.404-XX) , Prefeito Municipal de Piaçabuçu/AL na gestão 2012-2016, em razão da execução parcial do objeto pactuado, da não comprovação da aplicação da contrapartida municipal e da não devolução dos rendimentos obtidos com a aplicação dos recursos no mercado financeiro, em relação ao Convênio 23/2005 - Siafi 553884 (peça 1, p. 22) , celebrado com o município de Piaçabuçu/AL, tendo por objeto a execução de "Sistema de Abastecimento de Água". O ajuste teve vigência estipulada para o período de 9/12/2005 a 8/10/2008 e prazo para prestação de contas até 7/12/2008 (peça 2, p. 365) .
HISTÓRICO 
	Os recursos federais aprovados para a execução do objeto foram orçados em R$ 260.412,38, sendo R$ 250.000,00 a cargo da Funasa e R$ 10.412,3 a título de contrapartida (peça 2, p. 92) , e foram transferidos ao município conforme quadro abaixo (peça 1, p. 106 e 114) . O Parecer Financeiro 97/2013 (peça 2, p. 130-131) informa que a contrapartida prevista não foi aplicada.
	ORDEM BANCÁRIA
	DATA
	VALOR (R$) 
	DATA DO CRÉDITO EM CONTA

	2007OB802573
	5/3/2007
	100.000,00
	7/3/2007

	2007OB905337
	26/4/2007
	100.000,00
	3/5/2007

	2007OB911206
	10/10/2007
	50.000,00
	16/10/2007

	TOTAL
	250.000,00
	
	Consta dos autos, documentos relativos à prestação de contas (peça 1, p. 130-176) , dentre os quais a relação de pagamentos efetuados à empresa Lacerda Engenharia Ltda. (peça 1, p. 138) , que totaliza R$ 250,000,00. 
	O Relatório Complementar de Tomada de Contas (peça 2, p. 383-393) , consigna como motivo para a instauração da TCE a não aprovação da prestação de contas final do convênio, decorrente de irregularidades demonstradas no Parecer Técnico e no Relatório de Visita Técnica Final da DIESP (peça 1, p. 186-192) , na Notificação 71/2010 (peça 1, p. 220) , e no Parecer Financeiro 74/2010 (peça 1, p. 252-254) .
	Por sua vez, no Relatório de Visita Técnica retro citado apontou-se o seguinte:
"Durante a nossa visita verificamos que a rede de distribuição e o reservatório foram executados e se encontram em funcionamento (conforme acompanhamos sua execução) . Quanto às ligações novas e o remanejamento de ligações não nos foi fornecido o cadastro das mesmas, não nos permitindo a verificação quanto a sua execução. No reservatório não foi instalado para-raios e quanto ao item de melhoria na estação elevatória (fornecimento e montagem de equipamento, urbanização e pintura) não foi executado".
	Compulsando-se os autos, verifica-se que o Relatório de Visita Técnica Final (peça 2, p. 209-211) atestou a execução física de 30,9% e apontou as seguintes irregularidades:
Os serviços não foram totalmente concluídos, porém o sistema encontra-se funcionando de maneira inadequada, tendo em vista que o reservatório construído não está sendo utilizado devido aos vazamentos existentes no mesmo. Vários serviços deixaram de ser executados e outros foram realizados fora dos padrões de qualidade, os quais estão discriminados abaixo:
Item 02.06 - Ligação domiciliar - R$ 27.131,45
Item 03- Reservatório de 100m3 - R$ 137.895,23
Item 04.01 - Melhorias na Estação Elevatória - R$ 9.940,50
Item 04.02 - Urbanização e Pintura - R$ 1.492,86
TOTAL - R$ 176.460,04
Queremos deixar claro que o reservatório foi considerado como concluído em Parecer Técnico anterior, porém o mesmo aparece na relação dos itens a serem devolvidos considerando que o mesmo apresenta um grande vazamento e não está funcionando, deixando de atingir o seu objetivo: a rede de distribuição encontra-se funcionando recebendo água diretamente da adutora, e até o momento não recebemos o cadastro das ligações domiciliares, o que nos impede de verificar a sua execução.
Diante do exposto a Prefeitura deverá devolver à FUNASA os recursos no valor de R$ 176.460,04 (cento e setenta e seis mil, quatrocentos e sessenta reais e quatro centavos) referentes aos serviços acima discriminados. 
	No Parecer Financeiro 116/2014 (peça 2, p. 233) , foi proposta a aprovação do valor de R$ 73.539,96 de recursos da concedente e a reprovação de R$ 176.460,04 da concedente, R$ 5.175,00 correspondente a recursos da contrapartida e R$ 414,35 resultantes de rendimento de aplicação financeira não devolvidos ao Erário.
No Relatório Complementar de TCE (peça 2, p. 271-281) , assim ficou consignado quanto à responsabilização nesta TCE:
"Constata-se que as Ordens Bancárias foram repassadas na gestão do senhor Djalma Guttemberg Siqueira Brêda (fls. 17, 19, e 56) , e que a vigência do referido convênio, bem como o como o prazo para a apresentação da prestação de contas expiraram durante o seu mandato; ademais, foi ele o gestor que realizou os pagamentos à empresa contratada (fls. 68/69) , mesmo assim, a área técnica desta FUNASA aferiu apenas em 30,90% a execução do convênio (fls. 304/306) ; sendo, portanto, o responsável pelo prejuízo de R$ 176.460,04 apurado nos autos deste processo. Ainda quanto aos danos causados ao Erário, ficou evidenciado que a convenente, na pessoa do seu atual gestor o senhor Djalma Guttemberg Siqueira Brêda, deixou de aplicar a proporcionalidade do valor da Contrapartida, R$ 5.175,00, no objeto do convênio e não devolveu o saldo de aplicação dos recursos no Mercado Financeiro transferidos para a conta corrente do convênio, no valor de R$ 414,35. Assim, deverá ser considerado como corresponsável pelo dano causado ao erário.
	O Relatório da CGU (peça 2, p. 415-419) acompanhou o entendimento manifestado no Relatório de TCE, divergindo apenas quanto ao motivo da instauração desta TCE, entendendo mais conveniente o motivo "execução parcial do objeto".
Na instrução de peça 3 registrou-se que não constavam dos autos os extratos bancários da conta corrente específica do convênio. Propôs-se, assim, a realização de diligência ao Banco do Brasil para que enviasse o extrato da conta, efetivada por meio dos Ofícios 1252/2017 (peça 5) e 2805/2017 (peça 8) .
Analisados os extratos bancários recebidos (peça 7) por meio da instrução de peça 11, assim ficou registrado:
14. Os extratos de peça 7 demonstram que as OBs foram depositadas em datas de 7/3/2007, 3/5/2007 e 16/10/2007, respectivamente.
15. Constam TEDs, em 9/4/2007, no valor de R$ 99.990,00; em 16/5/2007, no valor de R$ 100.000,00 e, em 16/10/2007, pagamento do cheque nº 850002, no valor de R$ 50.000,00. Quanto a esse cheque, embora diligenciado por duas vezes, o Banco do Brasil não enviou sua cópia (peça 10) . 
16. As notas fiscais referentes aos pagamentos do convênio constam de peça 1, págs. 146, 150 e 154:
	Nota fiscal
	Data
	Emissor
	Valor

	777
	9/4/2007
	Lacerda Engenharia Ltda.
	100.000,00

	293
	16/5/2007
	Lacerda Engenharia Ltda.
	100.000,00

	367
	4/10/2007
	Lacerda Engenharia Ltda.
	50.000,00

17. Observe-se que constam, ainda, recibos dos referidos valores, atestados pelo sócio-administrador da empresa, Sr. Ronaldo Farias de Lacerda (peça 1, págs. 148, 152 e 156.
18. Deste modo, não há como deixar de responsabilizar, solidariamente ao Sr. Djalma Guttemberg Siqueira Brêda, a empresa Lacerda Engenharia Ltda. pela execução parcial da obra, considerando-se que atestou o recebimento de R$ 250.000,00 para a realização da obra, mas a fez de forma incompleta.
19. Finalmente, não se responsabiliza aqui o Sr. Dalmo Moreira Santana Júnior, tendo em vista não ser o atual representante do município de Piaçabuçu.
	No item 9 da instrução de peça 11, observou-se que o percentual de execução física de 30,9% não condizia com o valor não executado de R$ 176.460,04. Considerando-se que o total previsto do convênio era de R$ 260.412,38, o percentual correto de inexecução seria de 67,76% e o executado de 32,24%.
	Na mesma instrução verificou-se também que o cálculo da contrapartida proporcional estava incorreto. A aplicação no mercado financeiro deveria ser excluída do cálculo porque eventual julgamento pela irregularidade das contas importaria em bis in idem. Por outro lado, considerando-se o aporte financeiro da Funasa de R$ 250.000,00 e a contrapartida prevista de R$ 10.142,38, a proporção entre a contrapartida prevista e o valor transferido pela concedente representaria 4,06%. Assim, considerando-se que foram executados R$ 73.539,96, a aplicação do percentual de 4,06% resultaria no total de R$ 2.985,72, referente à contrapartida proporcional que o município deixou de aplicar.
Dessa forma, entendeu-se necessária a citação solidária do Sr. Djalma Guttemberg Siqueira Brêda com a empresa Lacerda Engenharia Ltda., nos seguintes termos:
citar o Sr. Djalma Guttemberg Siqueira Brêda (CPF: XXX.811.424-XX) , na condição de ex-prefeito de Piaçabuçu/AL (gestão 2005-2008) em solidariedade com a empresa Lacerda Engenharia Ltda. (CNPJ 07.060.836/0001-20) , com fundamento nos arts. 10, § 1º, e 12, incisos I e II, da Lei 8.443/1992 c/c o art. 202, incisos I e II, do RI/TCU, para que, no prazo de 15 dias, apresentem alegações de defesa e/ou recolham aos cofres da Fundação Nacional de Saúde - Funasa, as quantias a seguir, atualizadas monetariamente a partir das respectivas datas até a data do efetivo recolhimento e abatendo-se valores acaso já satisfeitos, nos termos da legislação vigente, em razão das seguintes condutas:
Conduta: execução parcial do Convênio 23/2005, conforme atestado no Relatório de Visita Técnica Final da Funasa:
Os serviços não foram totalmente concluídos, porém o sistema encontra-se funcionando de maneira inadequada, tendo em vista que o reservatório construído não está sendo utilizado devido aos vazamentos existentes no mesmo. Vários serviços deixaram de ser executados e outros foram realizados fora dos padrões de qualidade:
Item 02.06 - Ligação domiciliar - R$ 27.131,45
Item 03- Reservatório de 100m3 - R$ 137.895,23
Item 04.01 - Melhorias na Estação Elevatória - R$ 9.940,50
Item 04.02 - Urbanização e Pintura - R$ 1.492,86
TOTAL - R$ 176.460,04
Dispositivo violado:  IN/STN 01/1997, arts. 7º, XIII e 38, II, "b" e "e"; Portaria Funasa 674/2005, Anexo I, Cláusula II, item II, alíneas "a", "b" e "c".
	VALOR ORIGINAL (R$) 
	DATA DA OCORRÊNCIA

	100.000,00
	7/3/2007

	76.460,04
	3/5/2007

Valor atualizado até 21/3/2018: R$ 330.060,42
citar o município de Piaçabuçu/AL, representado por seu prefeito, Sr. Djalma Guttemberg Siqueira Brêda (gestão 2017-2020) , com fundamento nos arts. 10, § 1º, e 12, incisos I e II, da Lei 8.443/1992 c/c o art. 202, incisos I e II, do RI/TCU, para que, no prazo de 15 dias, apresente alegações de defesa e/ou recolha aos cofres da Fundação Nacional de Saúde - Funasa, a quantia a seguir, atualizada monetariamente a partir da respectiva data até a data do efetivo recolhimento e abatendo-se valores acaso já satisfeitos, nos termos da legislação vigente, em razão da seguinte conduta:
Conduta: não aplicação da contrapartida municipal relativa ao Convênio 23/2005, firmado com a Funasa, proporcionalmente aos serviços executados:
	VALOR ORIGINAL (R$) 
	DATA DA OCORRÊNCIA

	2.985,72
	9/10/2008

				Valor atualizado até 21/3/2018: R$ 5.162,31
Em cumprimento ao despacho do relator, Min. José Múcio Monteiro (peça 13) , foram efetuadas as citações, por meio dos expedientes abaixo relacionados.
	Responsável
	Ofício
	Endereço
	Recebimento
	Resposta

	Djalma Guttemberg Siqueira Brêda
	1774/2018 (peça 24) 
	Base do TCU - DGI/TSE (peça 17) 
	10/9/2018 (peça 39) 
	Peça 44

	Lacerda Engenharia Ltda.
	1776/2018 (peça 26) 
	Base da Receita Federal (peça 15) 
	31/8/2018 (peça 45) 
	Não apresentou

	Município de Piaçabuçu/AL
	1777/2018 (peça 23) 
	Base da Receita Federal (peça 16) 
	21/8/2018 (peça 35) 
	Não apresentou

Por meio de seus procuradores, o Sr. Djalma Guttemberg Siqueira Brêda requereu prorrogação de prazo por 60 dias (peça 30) , tendo sido atendido conforme despacho do relator (peça 40) .
Regularmente citados e transcorrido o prazo regimental fixado, os responsáveis Lacerda Engenharia Ltda. e Município de Piaçabuçu/AL mantiveram-se inertes, não apresentando suas alegações de defesa. Impõe-se, então, que sejam considerados revéis, dando-se prosseguimento ao processo, de acordo com o art. 12, § 3º, da Lei 8.443/1992.
EXAME TÉCNICO
Preliminarmente, cumpre tecer breves considerações sobre a forma como são realizadas as comunicações processuais no TCU. A esse respeito, destacam-se o art. 179, do Regimento Interno do TCU (Resolução 155, de 4/12/2002) e os arts. 3º e 4º, inciso III, § 1º, da Resolução TCU 170, de 30 de junho de 2004, in verbis:
Resolução 155/2002 (Regimento Interno) :
Art. 179. A citação, a audiência ou a notificação, bem como a comunicação de diligência, far se-ão:
I - mediante ciência da parte, efetivada por servidor designado, por meio eletrônico, fac-símile, telegrama ou qualquer outra forma, desde que fique confirmada inequivocamente a entrega da comunicação ao destinatário;
II - mediante carta registrada, com aviso de recebimento que comprove a entrega no endereço do destinatário;
III - por edital publicado no Diário Oficial da União, quando o seu destinatário não for localizado
 (...) 
Resolução TCU 170/2004:
Art. 3º As comunicações serão encaminhadas aos seus destinatários por meio de:
I - correio eletrônico, fac-símile ou telegrama;
II - servidor designado;
III - carta registrada, com aviso de recebimento;
IV - edital publicado no Diário Oficial da União, quando o seu destinatário não for localizado, nas hipóteses em que seja necessário o exercício de defesa".
 (...) 
Art. 4º. Consideram-se entregues as comunicações:
I - efetivadas conforme disposto nos incisos I e II do artigo anterior, mediante confirmação da ciência do destinatário;
II - realizadas na forma prevista no inciso III do artigo anterior, com o retorno do aviso de recebimento, entregue comprovadamente no endereço do destinatário;
III - na data de publicação do edital no Diário Oficial da União, quando realizadas na forma prevista no inciso IV do artigo anterior.
§ 1º O endereço do destinatário deverá ser previamente confirmado mediante consulta aos sistemas disponíveis ao Tribunal ou a outros meios de informação, a qual deverá ser juntada ao respectivo processo.
 (...) 
Portanto, a validade da citação via postal não depende de que o aviso de recebimento seja assinado pelo próprio destinatário da comunicação, o que dispensa, no caso em tela, a entrega do AR em "mãos próprias". A exigência da norma é no sentido de o Tribunal verificar se a correspondência foi entregue no endereço correto, residindo aqui a necessidade de certeza inequívoca. 
Não é outra a orientação da jurisprudência do TCU, conforme se verifica nos julgados a seguir transcritos:
São válidas as comunicações processuais entregues, mediante carta registrada, no endereço correto do responsável, não havendo necessidade de que o recebimento seja feito por ele próprio (Acórdão 3648/2013-TCU-Segunda Câmara, Relator Ministro José Jorge) ;
É prescindível a entrega pessoal das comunicações pelo TCU, razão pela qual não há necessidade de que o aviso de recebimento seja assinado pelo próprio destinatário. Entregando se a correspondência no endereço correto do destinatário, presume-se o recebimento da citação. (Acórdão 1019/2008-TCU-Plenário, Relator Ministro Benjamin Zymler) ;
As comunicações do TCU, inclusive as citações, deverão ser realizadas mediante Aviso de Recebimento - AR, via Empresa Brasileira de Correios e Telégrafos, bastando para sua validade que se demonstre que a correspondência foi entregue no endereço correto. (Acórdão 1526/2007-TCU-Plenário, Relator Ministro Aroldo Cedraz) .
A validade do critério de comunicação processual do TCU foi referendada pelo Supremo Tribunal Federal, nos termos do julgamento do MS-AgR 25.816/DF, por meio do qual se afirmou a desnecessidade da ciência pessoal do interessado, entendendo-se suficiente a comprovação da entrega do "AR" no endereço do destinatário:
EMENTA: AGRAVO REGIMENTAL. MANDADO DE SEGURANÇA. DESNECESSIDADE DE INTIMAÇÃO PESSOAL DAS DECISÕES DO TRIBUNAL DE CONTAS DA UNIÃO. ART. 179 DO REGIMENTO INTERNO DO TCU. INTIMAÇÃO DO ATO IMPUGNADO POR CARTA REGISTRADA, INICIADO O PRAZO DO ART. 18 DA LEI nº 1.533/51 DA DATA CONSTANTE DO AVISO DE RECEBIMENTO. DECADÊNCIA RECONHECIDA. AGRAVO IMPROVIDO.
O envio de carta registrada com aviso de recebimento está expressamente enumerado entre os meios de comunicação de que dispõe o Tribunal de Contas da União para proceder às suas intimações.
O inciso II do art. 179 do Regimento Interno do TCU é claro ao exigir apenas a comprovação da entrega no endereço do destinatário, bastando o aviso de recebimento simples.
No caso em apreço, as citações da empresa Lacerda Engenharia Ltda. e do Município de Piaçabuçu/AL são válidas, pois foram encaminhadas para os endereços dos responsáveis constantes da base de dados da Receita Federal, conforme evidenciado no quadro do item 15.
Quanto ao mérito, nos processos do TCU, a revelia não conduz à presunção de que seriam verdadeiras todas as imputações levantadas contra os responsáveis, diferentemente do que ocorre no processo civil, em que a revelia do réu opera a presunção da verdade dos fatos narrados pelo autor. Dessa forma, a avaliação da responsabilidade do agente não pode prescindir da prova existente no processo ou para ele carreada. 
Ao não apresentar suas defesas, os responsáveis deixaram de produzir prova quanto à regularidade da aplicação dos recursos do convênio, em afronta às normas que impõem aos jurisdicionados a obrigação legal de, sempre que demandados pelos órgãos de controle, apresentarem os documentos que demonstrem a correta utilização das verbas públicas, a exemplo do contido no art. 93 do Decreto-Lei 200/67: "Quem quer que utilize dinheiros públicos terá de justificar seu bom e regular emprego na conformidade das leis, regulamentos e normas emanadas das autoridades administrativas competentes." 
Considerando o princípio da verdade real que rege a atuação desta Corte, ainda que as alegações de defesa não tenham sido apresentadas pelos responsáveis, a revelia não afasta a obrigatoriedade da análise dos elementos probatórios disponíveis nos autos, conforme reiterados acórdãos do Tribunal (Acórdão 163/2015-TCU-Segunda Câmara, Rel.  Min. Subst. André de Carvalho; 2.685/2015 - 2ª Câmara, Rel. Min. Raimundo Carreiro; 2.801/2015 - 1ª Câmara, Rel. Min. Walton Alencar Rodrigues; 4.340/2015 - 1ª Câmara, Rel. Min. Subst. Weder de Oliveira e 5.537/2015 - 1ª Câmara, Rel. Min. Subst. Weder de Oliveira) . Assim, procurou-se buscar, em manifestações da responsável na fase interna desta Tomada de Contas Especial, se havia argumentos que pudessem ser aproveitados em seu favor.	
Reexaminando os autos, observa-se que, a empresa e o município não foram responsabilizados na fase interna desta TCE, razão pela qual não há nenhuma manifestação desses responsáveis nos autos. Assim, não encontramos nenhum outro argumento nos autos que possa vir a ser analisado e posteriormente utilizado para afastar as irregularidades apontadas. Não obstante, procedemos à reanálise do débito apontado nesta TCE, conforme tratado nos itens 61 a 72.
Vale ressaltar que a pretensão punitiva do TCU, conforme Acórdão 1441/2016-TCU-Plenário, que uniformizou a jurisprudência acerca dessa questão, subordina-se ao prazo geral de prescrição indicado no art. 205 do Código Civil, que é de 10 anos, contado da data de ocorrência da irregularidade sancionada, nos termos do art. 189 do Código Civil, sendo este prazo interrompido pelo ato que ordenar a citação, a audiência ou a oitiva do responsável. No caso em exame, os pagamentos realizados à empresa ocorreram entre 9/4 e 16/10/2007 (peça 1, p. 138) . Tendo sido o ato de ordenação da citação assinado em 26/4/2018 (peça 13) , houve o decurso de prazo superior a 10 anos. Portanto, ocorreu a prescrição da pretensão punitiva para a empresa e para o Sr. Djalma Guttemberg Siqueira Brêda.
Em se tratando de processo em que as partes interessadas não se manifestaram acerca das irregularidades imputadas, não há elementos para que se possa efetivamente aferir e reconhecer a ocorrência de boa-fé na conduta dos responsáveis ou de quaisquer outros excludentes de culpabilidade, podendo o Tribunal, desde logo, proferir o julgamento de mérito pela irregularidade das contas, nos termos dos §§ 2º e 6º do art. 202 do Regimento Interno do TCU. (Acórdão 133/2015-TCU-Primeira Câmara, Rel. Min. Bruno Dantas; 2.455/2015 - 1ª Câmara, Rel. Min. Bruno Dantas; 3.604/2015 - 1ª Câmara, Rel. Min. Bruno Dantas; 5.070/2015 - 2ª Câmara, Rel. Min. Subst. André de Carvalho e 2.424/2015 - Plenário, Rel. Min. Benjamin Zymler) .
	Dessa forma, a empresa Lacerda Engenharia Ltda. e o Município de Piaçabuçu/AL devem ser considerados revéis, nos termos do art. 12, §3º, da Lei 8.443/1992.
	A seguir, passamos a analisar as alegações de defesa apresentadas pelo Sr. Djalma Guttemberg Siqueira Brêda (peça 44) . 
Argumentos apresentados: o responsável fundamenta suas alegações de defesa em basicamente cinco pontos a saber:
a) prescrição da possibilidade de atuação do Tribunal por meio desta TCE; 
b) o sobrestamento da TCE até decisão do STF acerca da prescritibilidade da pretensão de ressarcimento ao erário fundada em decisão do TCU, matéria que se encontra sob regime de repercussão geral; 
c) ausência de pressupostos de constituição e desenvolvimento regular do processo, porquanto transcorridos mais de 10 anos do fato gerador à citação válida do responsável; 
d) considerações acerca de ser esta TCE iliquidável, uma vez configurado prejuízo ao exercício da ampla defesa; e
e) ausência de elementos essenciais à sua responsabilização. 
	Sustenta o responsável que não há previsão de imprescritibilidade dos procedimentos de tomada de contas especial pelo TCU, uma vez que a regra no ordenamento jurídico-constitucional brasileiro é o da prescritibilidade, reservando ao texto constitucional os casos de imprescritibilidade, como os relacionados às ações de ressarcimento previstas no art. 37, § 5º, da Constituição Federal.
Entende que as tomadas de contas especiais não revestem, em seu objeto, a pretensão de ressarcimento ao erário, mas objetivam buscar, através de atuação fiscalizatória do Tribunal, a responsabilização pelas contas públicas, com a consequente imputação de um débito, aplicação de multa e penalidades consequentes. Dessa forma, não podem ser elas confundidas com ações de ressarcimento. Logo, as tomadas de contas não se adequam à eventual imprescritibilidade estabelecida pelo dispositivo constitucional referido.
Assim, esclarece que a imprescritibilidade em ações cujo ônus da prova pertence ao autor, é totalmente adversa à ampla defesa do imputado, uma vez que este não pode "perseguido" ad eternum por eventuais imputações das quais ele teria o ônus de desconstituir. Dessa forma, não havendo o que confundir entre a atuação mediante tomada de contas especial e a ação de ressarcimento ao erário, conclui que não há eficácia na possibilidade da atuação do Tribunal no presente caso.
Cita o Decreto 20.910/1932 e a Lei 9.873/1999 como dispositivos que declaram o prazo prescricional quinquenal, conforme abaixo se reproduz (grifos do responsável) :
Decreto nº 20.910, de 6 de janeiro de 1932. 
Art. 1º As dívidas passivas da União, dos Estados e dos Municípios, bem assim todo e qualquer direito ou ação contra a Fazenda federal, estadual ou municipal, seja qual for a sua natureza, prescrevem em cinco anos contados da data do ato ou fato do qual se originarem. 
Lei nº 9.873, de 23 de novembro de 1999. 
Art. 1º Prescreve em cinco anos a ação punitiva da Administração Pública Federal, direta e indireta, no exercício do poder de polícia, objetivando apurar infração à legislação em vigor, contados da data da prática do ato ou, no caso de infração permanente ou continuada, do dia em que tiver cessado. 
Reproduz ainda decisões judiciais, nas quais entende restou esclarecido que a prescrição das ações levadas a efeito pelo Tribunal nos procedimentos de tomada de contas especial deve obedecer ao prazo quinquenal (Resp STJ 1.480.350/RS, Rel. Min Benedito Gonçalves, AgInt no Resp STJ 1.412.588/RN, Rel. Min. Mauro Campbell, Ag TRF5 436238420134050000, Rel. Des. Fed. Margarida Cantarelli) .
Indica ainda, como favorável à sua tese, decisão proferida nos autos do TC Processo 010.977/2007-6, da lavra do Min. Aroldo Cedraz, onde se discutiu a questão da prescrição da multa aplicável pelo TCU, definindo, no caso, o prazo quinquenal. Entende que esse prazo deve alcançar igualmente a imputação de débito e a prescrição para a instauração da tomada de contas especial, requerendo o reconhecimento da prescrição dos procedimentos da TCE.
Sobre o sobrestamento do processo, cita o julgamento pelo STF do RE 669.069/MG, da relatoria do Min. Teori Zavascki, por meio do qual se fixou a tese de que "é prescritível a ação de reparação de danos à Fazenda Pública decorrente de ilícito civil". Cita ainda o RE 636.886/AL, do mesmo relator, onde ficou assente que "Possui repercussão geral a controvérsia relativa à prescritibilidade da pretensão de ressarcimento ao erário fundada em decisão de Tribunal de Contas." 
O reconhecimento da repercussão geral também foi evidenciado pelo STF no Ms 34.256-MC/DF, da relatoria do Min. Roberto Barroso, que abaixo de reproduz:
"DIREITO ADMINISTRATIVO. MANDADO DE SEGURANÇA. TCU. TOMADA DE CONTAS ESPECIAL. DECADÊNCIA E PRESCRIÇÃO.  
1. Plausibilidade das alegações: o Plenário desta Casa reconheceu a repercussão geral quanto à prescritibilidade da pretensão de ressarcimento ao erário fundada em decisão de Tribunal de Contas (RE 636.886, Rel. Min. Teori Zavascki) , com manifestações que apontam para uma possível revisão da jurisprudência referente à aplicação do art. 37, § 5º, da Constituição Federal. Também a multa parece ter sido atingida pela prescrição (art. 1º da Lei no 9.783/1999) .  
Dessa forma, defende o sobrestamento desta tomada de contas especial até que o STF decida a matéria sob regime de repercussão geral.
Quanto à ausência de pressuposto de constituição e desenvolvimento regular do processo, cita o art. 6º, inciso II, da IN TCU 71/2012, por meio do qual dispensa-se a instauração da TCE quando houver transcorrido prazo superior a dez anos entre a data provável de ocorrência do dano e a primeira notificação dos responsáveis.
Trouxe ainda trecho do Acórdão 4687/2015-TCU-Segunda Câmara, da relatoria do ministro Vital do Rego, em que determinou-se o arquivamento do processo sem julgamento do mérito, em razão de a notificação válida ter sido efetivada após o decurso de 10 anos. Nesse sentido, pleiteia o arquivamento da TCE sem julgamento de mérito.
Entende ser as contas iliquidáveis, nos termos dos arts. 20 e 21, da Lei 8.443/1992, a despeito da discussão em torno dos prazos prescricionais ou da ausência de pressupostos válidos.
Sustenta que o longo tempo transcorrido comprometeu efetivamente o exercício da ampla defesa, tornando as contas iliquidáveis. Ressalta que o prejuízo à ampla defesa não se resume ao decurso do tempo, mas aos seus reflexos deletérios à defesa, em razão da impossibilidade material de consubstanciar suas alegações. Considera o responsável que não há mais possibilidades técnicas de se realizar uma análise a contento para se comprovar a regularidade ou a irregularidade, a execução ou inexecução do objeto conveniado.
Como sustentação à tese de prejuízo ao exercício da ampla defesa, trouxe trechos de julgados do TCU, em que foi determinado o trancamento das contas, reconhecendo os efeitos do decurso de prazo sobre a exercício da ampla defesa (TC Processo 022.328/2006-3 e Decisão 667/195 - Plenário) . Cita ainda, na mesma linha os Acórdão 2325/2011-TCU-Plenário, 2.303/2009 - 1ª Câmara, 1.915/2009 - 1ª Câmara, 3.983/2010 - 1ª Câmara, 7.693/2010 - 1ª Câmara, 1.959/2014 - 1ª Câmara, 1.178/2008 - 2ª Câmara, 1.183/2008 - 2ª Câmara e 368/2009 - 2ª Câmara.
Além da precariedade da documentação, que alega possivelmente não mais existir em poder do município, aponta também que a ausência nos autos da medição das obras torna muito mais difícil a análise da defesa e o exercício do contraditório para contestar a alegação de inexecução da obra. Assim, requer o trancamento das contas.
Alega, por fim, que não estão presentes nos autos os elementos de responsabilização do defendente, não sendo possível imputar-lhe as ocorrências apontadas na TCE, uma vez que o objeto foi efetivamente cumprido. Sustenta que se houve dano, teria ele ocorrido pela ação do tempo ou pelo descaso na manutenção na gestão que o sucedeu.
Análise: a defesa apresentada está ancorada nos pontos relacionados no item 31, sobre os quais realizamos nossa análise.
I - Prescrição dos procedimentos da tomada de contas especial
 Os argumentos apresentados sustentam, em síntese, que o prazo prescricional aplicável aos procedimentos relacionadas à tomada de contas especial seria quinquenal, razão pela qual clama pela declaração de sua prescrição, uma vez que a notificação recebida sobre as irregularidades teria ultrapassado cinco anos dos fatos.
Com relação aos dispositivos mencionados pelo responsável, Decreto 20.910/1932 e Lei 9.873/1999, a jurisprudência do Tribunal é pacífica quanto à inaplicabilidade dos prazos prescricionais neles previstos, conforme Enunciados que abaixo reproduzimos:
Acórdão 2279/2007-TCU-Segunda Câmara, Rel. Min. Guilherme Palmeira
A prescrição quinquenal prevista no Decreto 20.910/1932 não se aplica aos casos em que o TCU responsabiliza determinado agente por ato de que resulte dano ao erário, uma vez que tem como objeto as dívidas passivas da União, dos Estados e dos Municípios, bem como todo e qualquer direito ou ação contra a Fazenda federal, estadual ou municipal.
Acórdão 825/2014-TCU-Segunda Câmara, Rel. Min. José Jorge
Não se aplicam aos processos de controle externo os prazos prescricionais previstos em normas que regulam a ação punitiva movida pela Administração Pública Federal no exercício do poder de polícia (Lei 9.873/1999) , ou que disciplinam a cobrança de dívidas passivas da União, dos Estados e dos Municípios, (Decreto 20.910/1932) . Com relação a cobrança de débito, são imprescritíveis as ações de ressarcimento em favor do erário.
Acórdão 828/2013-TCU-Plenário, Rel. Min. Benjamin Zymler
Ante a inexistência de normativo específico acerca da prescrição da pretensão punitiva do TCU, aplicam-se aos processos de controle externo as regras gerais do Código Civil, e não as da Lei 9.873/1999 e do Decreto 20.910/1932. No caso de atos irregulares praticados à luz do Código Civil de 1916, aplica-se a regra intertemporal do art. 2.028 do Código Civil de 2002.
Acórdão 1241/2010-TCU-Plenário, Rel. Min. Raimundo Carreiro
As prerrogativas judicantes atribuídas ao TCU não têm como fundamento o exercício do poder de polícia, mas sim o exercício de atividade de controle externo, de previsão constitucional, à qual não se aplica o prazo prescricional previsto na Lei 9.873/1999.
Acórdão 1469/2019-TCU-Plenário, Rel. Min. Aroldo Cedraz
Os processos de controle externo não se sujeitam à prescrição intercorrente do art. 1º, § 1º, da Lei 9.873/1999, uma vez que a atividade de controle exercida pelo TCU não se enquadra como exercício do poder de polícia do Estado.
Acórdão 49/2008-TCU-Primeira Câmara, Rel. Min. Marcos Bemquerer
A prescrição quinquenal veiculada na Lei 9.873/1999 não se aplica aos processos de tomada de contas especial, por possuir como fundamento o exercício regular do Poder de Polícia, diferentemente das atividades de controle externo previstas na Constituição Federal, que encerram, entre outros, os atos de gestão.
Acórdão 709/2018-TCU-Plenário, Rel. Min. Ubiratan Aguiar
Não são dirigidos às atividades de controle externo, exercidas por esta Corte, os dispositivos próprios da Lei 9.873/1999, porquanto estão a cuidar, especificamente, de prazos prescricionais de ações punitivas da Administração Pública Federal, direta e indireta, no exercício do poder de polícia, não se aplicando, portanto, aos processos no âmbito desta Casa, decorrentes do exercício do controle externo.
Quanto à prescrição da pretensão punitiva pelo Tribunal, o Acórdão 1441/2016-TCU-Plenário, posterior ao julgamento citado no item 37, uniformizou a jurisprudência acerca dessa questão, subordinando-a ao prazo geral de prescrição indicado no art. 205 do Código Civil, que é de 10 anos, contado da data de ocorrência da irregularidade sancionada, nos termos do art. 189 do Código Civil, sendo este prazo interrompido pelo ato que ordenar a citação, a audiência ou a oitiva do responsável. No caso em exame, ocorreu para o responsável a prescrição da pretensão punitiva, conforme tratado no item 27.
Portanto, como se vê na farta jurisprudência, não se aplica o prazo prescricional quinquenal aos processos de controle externo o âmbito do Tribunal. Ademais, o reconhecimento da prescrição da pretensão punitiva não implica o afastamento do débito, porquanto as ações de ressarcimento movidas pelo Estado contra os agentes causadores de danos ao erário são imprescritíveis, nos termos do art. 37, § 5º, da Constituição Federal e da Súmula TCU 282 (Acórdão TCU 3306/2019 - 2ª Câmara, Rel. Min. Aroldo Cedraz) .
II - Prescritibilidade da pretensão de ressarcimento ao erário fundada em decisão do TCU, matéria que aguarda julgamento de mérito pelo STF, sob regime de repercussão geral - pedido de sobrestamento da tomada de contas especial.
Com relação aos julgados do STF, ambos da relatoria do Min. Teori Zavascki, por meio dos quais se fixou a tese de que "é prescritível a ação de reparação de danos à Fazenda Pública decorrente de ilícito civil" (RE 669.069/MG) e que "possui repercussão geral a controvérsia relativa à prescritibilidade da pretensão de ressarcimento ao erário fundada em decisão de Tribunal de Contas" (RE 636.886/AL) , a matéria já foi objeto de apreciação pelo Tribunal, nos termos dos Enunciados abaixo:
Acórdão 5939/2016-TCU-Segunda Câmara, Rel. Min. Marcos Bemquerer e Acórdão 2910/2016-TCU-Plenário, Rel. Min. Ana Arraes
A tese fixada pelo STF no RE 669.069 (Repercussão Geral 666) , que trata da incidência da prescrição nos débitos com a União decorrentes de ilícitos civis (prazo prescricional de cinco anos) , não alcança prejuízos que decorram de ilícitos administrativos, como a não comprovação da regular gestão de recursos públicos, que são imprescritíveis.
Acórdão 4053/2018-TCU-Segunda Câmara, Rel. Min. Augusto Nardes e Acórdão 7930/2018-TCU-Segunda Câmara, Rel. Min. Ana Arraes
A suspensão pelo STF das demandas nas quais esteja em questão a prescritibilidade da pretensão de ressarcimento ao erário com base em decisão de tribunal de contas (RE 636.886/STF) alcança tão somente a fase judicial de cobrança do título extrajudicial, não atingindo os processos de controle externo em trâmite. Até julgamento definitivo em contrário pelo STF, permanece o entendimento do TCU acerca da imprescritibilidade das pretensões de ressarcimento decorrentes de tomadas de contas especiais.
Acórdão 1668/2019-TCU-Plenário, Rel. Min. Raimundo Carreiro
O reconhecimento da prescrição de ações de ressarcimento ao erário no julgamento do Recurso Extraordinário 669.069/MG (Repercussão Geral 666) não atinge os processos de controle externo, uma vez que a decisão do STF se aplica apenas a ações de reparação de danos à Fazenda Pública decorrente de ilícito civil, ou seja, circunscreve-se à prática de atos danosos ao erário que violem normas de Direito Privado.
Portanto, a matéria relacionada à repercussão geral dos recursos extraordinários RE 669.069/MG e RE 636.886/AL já foi objeto de análise por parte do Tribunal, restando evidente que não atingem os processos em curso no Tribunal, razão pela qual não se acolhe o pedido de sobrestamento do processo até o julgamento de mérito desses recursos pelo Supremo Tribunal Federal.
III - Ausência de pressuposto de constituição e desenvolvimento regular do processo, porquanto transcorridos mais de 10 anos do fato gerador à citação válida do responsável
Com relação à alegada ausência dos pressupostos de constituição e desenvolvimento regular do processo, o responsável citou o art. 6º, inciso II, da IN TCU 71/2012, como fundamento para o pedido de arquivamento da tomada de contas especial.
Referido dispositivo trata da dispensa da instauração da tomada de contas especial quando houver decurso de prazo superior a dez anos entre a data provável da ocorrência do dano e a primeira notificação dos responsáveis pela autoridade administrativa competente, no caso, a Funasa. Ocorre que o responsável foi primeiramente notificado por meio da Notificação 1/2011 (peça 1, p. 272) , efetivamente recebida pelo próprio em 13/6/2011, conforme atesta o aviso de recebimento de peça 1, p. 312. Em razão desta notificação, o responsável apresentou a defesa de peça 1, p. 314-326, que foi analisada e rejeitada por meio do despacho de peça 1, p. 330-332. Portanto, considerando que as irregularidades datam de 2007 (item 27) , não houve a incidência da hipótese prevista no art. 6º, inciso II, da IN TCU 71/2012, não se acolhendo o argumento de ausência de pressupostos de constituição e desenvolvimento regular do processo e, por conseguinte, o pedido de arquivamento da tomada de contas especial sem julgamento de mérito.
IV - Prejuízo ao exercício da ampla defesa, configurando contas iliquidáveis.
Conforme citado no item anterior, o responsável foi notificado pela primeira vez, por meio da Notificação 1/2011 (peça 1, p. 272) , efetivamente recebida em 13/6/2011 (peça 1, p. 312) , momento em que apresentou sua defesa (peça 1, p. 314-326) , que restou rejeitada (peça 1, p. 330-332) .
Após a apresentação de sua defesa à Funasa, o responsável foi notificado outras seis vezes para regularizar as pendências apontadas (peça 1, p. 356, 370, 280, 382, 384 e peça 2, p. 26, 34, 48 e 50) , sem, no entanto, sanar as irregularidades, recolher o valor do débito apontado ou mesmo apresentar novos elementos em sua defesa. 
Vale reforçar que a primeira notificação (peça 1, p. 272) foi recebida em 13/6/2011, menos de dois anos da data de apresentação da prestação de contas pelo responsável, ocorrida em 1/10/2009 (peça 1, p. 130) . Portanto, não se admite as alegações de prejuízo ao exercício do contraditório e da ampla defesa, pois ao responsável foi franqueada diversas oportunidades de exercer o seu direito, que alega indevidamente prejudicado. O mesmo não se pode afirmar em relação à empresa Lacerda Engenharia Ltda., conforme explicitado nos itens 72 e 73.
V - Ausência de elementos essenciais à sua responsabilização. 
Conforme até aqui tratado, restou evidente a não sujeição desta tomada de contas especial à prescrição quinquenal, a inaplicabilidade dos efeitos dos recursos extraordinários RE 669.069/MG e RE 636.886/AL sobre os processos em curso no Tribunal, a não constatação da ausência dos pressupostos de constituição e desenvolvimento regular do processo, bem como a não configuração de prejuízos ao exercício do contraditório e da ampla defesa.
Afastadas as hipóteses aventadas pelo responsável, constata-se presentes os elementos necessários à responsabilização do Sr. Djalma Guttemberg Siqueira Brêda. Todavia, é necessário tecer considerações adicionais sobre o valor do débito imputado ao responsável, que entendemos parcialmente indevido.
Revendo os documentos que embasaram a indicação das irregularidades praticadas, que resultaram no débito apontado, observamos que no Relatório de Visita Técnica e Parecer Técnico (peça 1, p. 186-192) , ambos de 30/11/2009, atestou-se que tanto o reservatório quanto a rede de distribuição haviam sido construídos e se encontravam em funcionamento. Apontou-se que não foi possível constatar se as ligações domiciliares novas e as remanejadas haviam sido executadas, uma vez que não foi disponibilizado o cadastro dessas ligações. Registrou-se, ainda, as ausências construtivas relativas ao para-raios e as melhorias na estação elevatória (fornecimento e montagem de equipamentos, urbanização e pintura) . 
Em despacho de 7/7/2011 (peça 1, p. 330-332) indicou-se os serviços não executados, que somavam R$ 11.271,83. Referido valor foi reavaliado por meio do Despacho datado de 18/8/2011 (peça 1, p. 340) , ocasião em que se incluiu como não executadas as ligações domiciliares. O débito relativo aos serviços não executados ficou assim calculado:
2.0. Rede de distribuição
2.6 - Ligação domiciliar:
2.6.1 - Implantação de ramal domiciliar, inclusive hidrômetro.........................................R$ 23.997,00 
2.6.2 - Remanejamento de Ligação domiciliar....................................................................R$ 7.357,50 
3. Reservatório elevado:
3.7.19 - Para raio para o reservatório inclusive cabos, isoladores e aterramento...............R$ 1.635,87 
4. Melhorias na Estação Elevatória (item 04) - serviços não executados são: 
4.1 - Fornecimento e montagem de:
4.1.1 - Dois conjuntos motor bomba centrífuga..................................................................R$ 4.803,40 
4.1.2 - Dois quadros de comando........................................................................................R$ 3.339,70 
4.2 - Urbanização e pintura 
4.2.1 - Raspagem e limpeza do terreno...................................................................................R$ 108,00 
4.2.2 - Pintura do reservatório e elevatória em PVA...........................................................R$ 1.276,56 
4.2.3 - Pintura de esquadria em esmalte sintético...................................................................R$ 108,30 
TOTAL A SER DEVOLVIDO   R$ 42.626,33
Valor este que corresponde aproximadamente aos 16 % (dezesseis por cento) não executados, conforme relatórios anteriores os quais confirmavam a execução aproximada de 84%.
No Relatório de Visita Técnica de 8/10/2014 (peça 2, p. 209-211) , além das inexecuções acima apontadas, incluiu-se como não executado o reservatório de 100m3, no valor de R$ 137.895,23, uma vez que o mesmo não estava funcionando em razão da constatação de vazamento. Assim, o débito total apontado e lançado à responsabilidade do Sr. Djalma Guttemberg Siqueira Brêda, em solidariedade com a empresa Lacerda Engenharia Ltda. somou R$ 176.460,04.
O valor resultante das ligações domiciliares, melhorias na estação elevatória, urbanização e pintura, lançados no Relatório de Visita Técnica de 8/10/2014 (peça 2, p. 211) somou R$ 38.564,81, menor, portanto, que aquele indicado no despacho de peça 1, 340, de R$ 42.626,33.
No mesmo Relatório de Visita Técnica de 8/10/2014 (peça 2, p. 211) foi informado que "a rede de distribuição encontra-se funcionando recebendo água diretamente da adutora, e até o momento não recebemos o cadastro das ligações domiciliares o que nos impede de verificar a sua execução. " 
 Das informações apontadas nos itens 62 a 66, verifica-se que a Funasa atestou claramente, em 30/11/2009, que o reservatório e a rede de abastecimento haviam sido construídos e estavam funcionando. Declarou ainda, já em 2014, que a rede de abastecimento estava funcionando e que o reservatório apresentava vazamento, razão de sua inclusão no cálculo do débito.
A despeito das conclusões da Funasa, não é correto incluir o valor reservatório no cálculo do débito, uma vez que o motivo para a glosa de seu valor não se deu pela não execução dos serviços, mas por não estar funcionando sete anos após a conclusão das obras (peça 1, p. 140) . A Funasa sequer apontou se o problema apresentado era originário de falhas construtivas ou de falta de manutenção e se havia condições de repará-lo ou se bastava, por exemplo, a realização de serviços de impermeabilização. Não é razoável, portanto, imputar débito em razão da ocorrência de vazamentos no reservatório, observada sete anos após sua conclusão, quando se afirmou em 2009 que o reservatório havia sido construído e estava funcionando. Dessa forma, o valor relativo à suposta inexecução do reservatório deve ser retirado do cálculo do débito.
Sobre as ligações domiciliares, a Funasa não apontou se houve ou não sua execução, havendo dúvidas a respeito. O valor foi glosado em razão da não disponibilização do cadastro de ligações, o que, segundo a Funasa, não permitiu a conferência de sua execução. Nesse caso, a dúvida labora em favor do responsável, uma vez que em todas as visitas técnicas realizadas pela Funasa foi afirmado que a rede de abastecimento estava funcionando. Ora, sem ligações domiciliares não há como afirmar que a rede de abastecimento estava funcionando, a menos que por todos esses anos estivessem escoando a água para o subsolo ou para qualquer outro local que não as residências. Entendemos que, apesar da falta do cadastro das ligações, havia outros meios, ainda que por amostragem ou entrevistas junto aos beneficiários, para verificar se as ligações domiciliares haviam sido executadas. O próprio caminho traçado para a rede de abastecimento já seria um bom indicativo dos possíveis locais de atendimento com as ligações domiciliares.
Dessa forma, entendemos que a ausência de verificação das ligações domiciliares pela Funasa, que poderia ter sido realizada de outras formas, e a afirmação de que a rede de abastecimento sempre funcionou, sugere, com boa probabilidade que os serviços relativos às ligações domiciliares tenham sido executados. Assim, nesse caso específico, é razoável afastar o débito relativo à suposta, mas não provada, inexecução das ligações domiciliares.
Feitas as considerações anteriores, o débito remanescente sob responsabilidade do Sr. Djalma Guttemberg Siqueira Brêda, solidariamente com a empresa Lacerda Engenharia Ltda. é o abaixo indicado, de acordo com as informações contidas no Relatório de Visita Técnica de 8/10/2014 (peça 2, p. 211) :
	Item não executado
	Valor
	Data de ocorrência

	Melhorias na Estação Elevatória
	R$ 9.940,50
	16/10/2007 (peça 1, p. 172) 

	Urbanização e Pintura
	R$ 1.492,86
	
	Total
	R$ 11.433,36
	
Com relação à responsabilização da empresa Lacerda Engenharia Ltda., apesar de ter sido regularmente citada e não ter apresentado defesa, entendemos prejudicado seu direito ao exercício do contraditório e da ampla defesa. Isso porque os recebimentos pelos serviços prestados ocorreram entre 9/4 e 4/10/2007 (item 13) e a citação somente foi recebida em 31/8/2018 (peça 45) , portanto cerca de 11 anos após os fatos tidos por irregulares. Importa considerar ainda que empresa não foi arrolada como responsável na fase interna, não havendo, portanto, nenhuma notificação ou conhecimento das irregularidades anteriormente à citação.
Vale ressaltar também, que o reconhecimento de prejuízo ao exercício do contraditório e da ampla defesa em relação à empresa não representará o fim da perseguição do ressarcimento do dano ao erário, que recairá sobre o Sr. Djalma Guttemberg Siqueira Brêda. No caso, acerca da manutenção de apenas um devedor, importante registrar trecho do Acórdão 6398/2015-TCU-Segunda Câmara, Rel. Min. Vital do Rêgo, que abaixo transcrevemos:
7. Ainda que procedesse a alegação de que aquela senhora também seria responsável pela execução do convênio e do contrato em questão, o que não se afirma, a solidariedade passiva é instituto que visa a favorecer o credor, que pode exigir de um ou de todos os devedores a integralidade da dívida. Não há óbice algum a que este Tribunal atribua responsabilidade exclusivamente a um devedor solidário, que, se assim entender, pode entrar com a ação regressiva cabível contra os demais. Nesse sentido menciono os Acórdãos 1.32/2007-TCU-1ªCâmara, 479/2010-TCU-Plenário, 280/2011-TCU-Plenário, 926/2011-TCU-2ªCâmara, 1.201/2011-TCU-Plenário, 7.457/2014-TCU-1ªCâmara, 6.780/2014-TCU-2ªCâmara, 1.281/2015-TCU-2ª Câmara, dentre outros.
Considerando o débito acima apontado, a contrapartida que deixou de ser aplicada não seria mais aquela calculada no item 13, para o qual o município foi citado, mas sim o valor de R$ 10.108,55 [ (260.438,12 - 11.433,36) x 4,06%]. Nesse caso, haveria necessidade de renovar a citação ao município, tendo em vista o aumento do valor da contrapartida que deixou de ser aplicada. Todavia a diferença do valor a ser perseguido (R$ 7.122,83) não justifica a adoção de novas medidas objetivando renovar a citação ao ente federado, bem como novas análises e instruções processuais. Nesse sentido, na fase em que se encontra o processo e em razão da baixa materialidade da diferença do débito imputável ao ente federado, acreditamos possa ser dado ao caso o mesmo tratamento indicado no Acórdão 1717/2008-TCU-Plenário, Rel. Min. Marcos Bemquerer, cujo trecho do voto reproduzimos abaixo, mantendo-se, contudo a condenação pelo valor pelo qual o município foi regularmente citado:
8. Entretanto, o valor do saldo de débito a ser recolhido não é suficiente para justificar os custos de sua recuperação, incorridos em nova etapa instrutória e de julgamento. Assim, entendo que, por economia processual, essa medida pode ser dispensada no caso concreto, passando-se ao julgamento do mérito das contas, como se tivesse sido realizado o recolhimento integral.
Conclusão: a análise realizada nesse exame técnico revelou não prosperar os argumentos apresentados pelo Sr. Djalma Guttemberg Siqueira Brêda, restando evidente a não sujeição desta tomada de contas especial à prescrição quinquenal, a inaplicabilidade dos efeitos dos recursos extraordinários RE 669.069/MG e RE 636.886/AL sobre os processos em curso no Tribunal, a não constatação da ausência dos pressupostos de constituição e desenvolvimento regular do processo, bem como a não configuração de prejuízos ao exercício do contraditório e da ampla defesa. Assim as alegações de defesa devem ser rejeitadas in totum, não cabendo os pedidos de sobrestamento, arquivamento ou trancamento das contas.
Não obstante, a revisão das circunstâncias que condicionaram a apuração dos débitos apontados nesta TCE, revelam a inexistência de razões para imputar aos responsáveis os débitos relativos às inexecuções do reservatório e das ligações domiciliares, razão pela qual opinamos pela exclusão dessas parcelas do débito total, restando por recolher o valor total de R$ 11.433,36.
Com relação ao ente federado, citado inicialmente pelo valor de R$ 2.985,72, a nova análise constatou que mais serviços foram executados, fazendo com que a parcela da contrapartida não destinada pelo município ao convênio alcançasse R$ 10.108,55, o que demandaria nova citação. Em razão da baixa materialidade, do princípio da economia processual e considerando ainda a fase em que se encontra o processo, entendemos que não é razoável demandar esforços para renovar a citação ao município, e propomos, desde logo, o julgamento das contas do ente federado pela irregularidade, condenando-o ao débito de R$ 2.985,72, para o qual foi regularmente citado. 
Quanto à empresa Lacerda Engenharia Ltda., entendemos prejudicado seu direito ao exercício do contraditório e da ampla defesa, em razão do decurso de prazo superior a 10 anos, entre a data de ocorrência das irregularidades e sua citação, devendo ser excluída da relação processual desta tomada de contas especial.
CONCLUSÃO
Em face da análise promovida na seção "exame técnico", restou demonstrado que os argumentos apresentados pelo Sr. Djalma Guttemberg Siqueira Brêda não foram suficientes para elidir as irregularidades apontadas, relativamente à execução parcial do objeto do Convênio 23/2005 - Siafi 553884, não obstante a verificação da redução do débito total imputado em revisão realizada nos autos.
Verifica-se que inexistem nos autos elementos que demonstrem a boa-fé do Sr. Djalma Guttemberg Siqueira Brêda ou a ocorrência de outros excludentes de ilicitude, punibilidade ou culpabilidade. Desse modo, suas contas devem, desde logo, ser julgadas irregulares, nos termos do art. 202, § 6º, do Regimento Interno do TCU, procedendo-se à sua condenação em débito, abstendo-se de aplicar-lhe a multa prevista no art. 57 da Lei 8.443/1992, em razão da prescrição da pretensão punitiva, conforme tratado no item 27. 
Em relação à empresa Lacerda Engenharia Ltda., tendo em vista o decurso de prazo superior a 10 anos, entre a data de ocorrência das irregularidades e sua citação, com prejuízo à sua defesa, deve ser excluída da relação processual desta tomada de contas especial.
Com relação ao ente federado, nos termos tratado nos itens 74 e 77, restou evidente não ser razoável demandar esforços adicionais para renovar a citação ao município, em razão do acréscimo do débito relativo à contrapartida não aplicada no convênio, de R$ 7.122,83, razão pela qual propõe-se, desde logo, o julgamento das contas do Município de Piaçabuçu/AL pela irregularidade, condenando-o ao débito de R$ 2.985,72, para o qual foi regularmente citado. 
PROPOSTA DE ENCAMINHAMENTO
Diante do exposto, submetem-se os autos à consideração superior, propondo-se a adoção das seguintes medidas:
a)	considerar revéis o Município de Piaçabuçu/AL (CNPJ: 12.247.268/0001-01) e a empresa Lacerda Engenharia Ltda. (CNPJ: 07.060.836/0001-20) , com fundamento no § 3º, art. 12, Lei 8.443/1992;
b)	excluir da presente relação processual a empresa Lacerda Engenharia Ltda.;
c) 	com fundamento nos arts. 1º, inciso I, 16, inciso III, alínea "c", da Lei 8.443/1992 c/c os arts. 19 e 23, inciso III, da mesma Lei, e com arts. 1º, inciso I; 209, inciso III; 210 e 214, inciso III, do Regimento Interno, que sejam julgadas irregulares as contas do Sr. Djalma Guttemberg Siqueira Brêda (CPF XXX.811.424-XX) , Prefeito Municipal de Piaçabuçu/AL na gestão 2005-2008 e do Município de Piaçabuçu/AL (CNPJ: 12.247.268/0001-01) , e condená-los ao pagamento das quantias a seguir especificadas, com a fixação do prazo de quinze dias, a contar da notificação, para comprovarem, perante o Tribunal (art. 214, inciso III, alínea "a", do Regimento Interno) , o recolhimento da dívida aos cofres da Fundação Nacional de Saúde - Funasa, atualizada monetariamente e acrescida dos juros de mora, calculados a partir das datas discriminadas, até a data do recolhimento, na forma prevista na legislação em vigor:	
				Sr. Djalma Guttemberg Siqueira Brêda, individualmente:
	VALOR ORIGINAL (R$) 
	DATA DA OCORRÊNCIA

	11.433,36
	16/10/2007

	Município de Piaçabuçu/AL, individualmente:
	VALOR ORIGINAL (R$) 
	DATA DA OCORRÊNCIA

	2.985,72
	9/10/2008

d) 	autorizar, desde logo, nos termos do art. 28, inciso II, da Lei 8.443/1992, a cobrança judicial da dívida caso não atendida as notificações;
e)	autorizar também, desde logo, se requerido pelos responsáveis, com fundamento no art. 28, inciso I, da Lei 8.443, de 1992 c/c o art. 217, §§ 1º e 2º do Regimento Interno, o parcelamento das dívidas em até 36 parcelas, incidindo sobre cada parcela, corrigida monetariamente, os correspondentes acréscimos legais fixando-lhes o prazo de quinze dias, a contar do recebimento da notificação, para comprovarem perante o Tribunal o recolhimento da primeira parcela, e de trinta dias, a contar da parcela anterior, para comprovarem os recolhimentos das demais parcelas, devendo incidir sobre cada valor mensal, atualizado monetariamente, os juros de mora devidos, no caso do débito, na forma prevista na legislação em vigor, alertando os responsáveis que a falta de comprovação do recolhimento de qualquer parcela importará no vencimento antecipado do saldo devedor, nos termos do § 2º do art. 217 do Regimento Interno deste Tribunal;
f)	enviar cópia do Acórdão que vier a ser proferido à Fundação Nacional de Saúde, aos responsáveis e ao Município de Piaçabuçu/AL, para ciência, informando-lhe que a deliberação, acompanhada do Relatório e Voto que a fundamentarem, estará disponível para consulta no endereço www.tcu.gov.br/acordaos, além de esclarecer que, caso requerido, o TCU poderá fornecer sem custos as correspondentes cópias, de forma impressa; e
g)	encaminhar cópia da deliberação, bem como do relatório e do voto que a fundamentarem, ao Procurador-Chefe da Procuradoria da República no Estado de Alagoas, nos termos do § 3º do art. 16 da Lei 8.443/1992 c/c o § 7º do art. 209 do Regimento Interno do TCU, para adoção das medidas que entender cabíveis."
PARECER DO MINISTÉRIO PÚBLICO QUE ATUA JUNTO A ESTE TRIBUNAL DE CONTAS DA UNIÃO
6.	O ilustre representante do Ministério Público, Procurador Rodrigo Medeiros de Lima, manifestou-se parcialmente de acordo com a proposta final encaminhada pela Unidade Técnica (peça 49) :
"Trata-se de tomada de contas especial instaurada pela Fundação Nacional de Saúde (Funasa) , em desfavor dos Srs. Djalma Guttemberg Siqueira Brêda, Prefeito Municipal de Piaçabuçu/AL na gestão 2005-2008, e Dalmo Moreira Santana Junior (CPF: XXX.256.404-XX) , Prefeito Municipal de Piaçabuçu/AL na gestão 2012-2016, em razão da execução parcial do objeto pactuado, da não comprovação da aplicação da contrapartida municipal e da não devolução dos rendimentos obtidos com a aplicação dos recursos no mercado financeiro, em relação ao Convênio 23/2005 - Siafi 553884 (peça 1, p. 22) , celebrado com o referido município.
O objeto da avença consistiu na execução de sistema de abastecimento de água. O ajuste teve vigência estipulada para o período de 9/12/2005 a 8/10/2008 e prazo para prestação de contas até 7/12/2008 (peça 2, p. 365) .
Os recursos federais aprovados para a execução do objeto foram orçados em R$ 260.412,38, sendo R$ 250.000,00 a cargo da Funasa e R$ 10.412,3 a título de contrapartida (peça 2, p. 92) , e foram transferidos ao município em 3 parcelas, conforme peça 46, p.1.
Já na fase externa da TCE, a unidade técnica realizou a citação dos responsáveis nos seguintes termos (peças 23-27) :
 Sr. Djalma Guttemberg Siqueira Brêda, na condição de ex-prefeito de Piaçabuçu/AL (gestão 2005-2008) , em solidariedade com a empresa Lacerda Engenharia Ltda., em razão da execução parcial do Convênio 23/2005, conforme atestado no Relatório de Visita Técnica Final da Funasa, que constatou:
Os serviços não foram totalmente concluídos, porém o sistema encontra-se funcionando de maneira inadequada, tendo em vista que o reservatório construído não está sendo utilizado devido aos vazamentos existentes no mesmo. Vários serviços deixaram de ser executados e outros foram realizados fora dos padrões de qualidade: 
Item 02.06 - Ligação domiciliar - R$ 27.131,45 
Item 03- Reservatório de 100m3 - R$ 137.895,23
Item 04.01 - Melhorias na Estação Elevatória - R$ 9.940,50
Item 04.02 - Urbanização e Pintura - R$ 1.492,86
TOTAL - R$ 176.460,04
município de Piaçabuçu/AL, representado por seu prefeito, Sr. Djalma Guttemberg Siqueira Brêda (gestão 2017-2020) , pela não aplicação da contrapartida municipal relativa ao Convênio 23/2005, firmado com a Funasa, proporcionalmente aos serviços executados, no valor histórico de R$2.985,72.
Regularmente citados e transcorrido o prazo regimental fixado, os responsáveis Lacerda Engenharia Ltda. e o município de Piaçabuçu/AL não apresentaram suas alegações de defesa e foram considerados revéis, dando-se prosseguimento ao processo, de acordo com o art. 12, § 3º, da Lei 8.443/1992.
O Sr. Djalma Guttemberg Siqueira Brêda apresentou suas alegações de defesa, conforme peça 44.
A unidade técnica (peças 46 a 48) propôs, ao final da análise, sinteticamente, rejeitar as alegações de defesa apresentadas pelo Sr. Djalma Guttemberg Siqueira Brêda, reduzindo-se, contudo, o valor do débito a ele atribuído, e julgar suas contas irregulares, sem aplicação de multa, pela suposta prescrição da pretensão punitiva.
Em relação à empresa Lacerda Engenharia Ltda., a unidade técnica considerou que houve decurso de prazo superior a 10 anos, entre a data de ocorrência das irregularidades e sua citação, com prejuízo à sua defesa. Por isso, propôs a exclusão da relação processual desta TCE. 
Com relação ao ente federado, após detectar erro no cálculo da contrapartida devida, considerou não ser razoável demandar esforços adicionais para renovar a citação ao município, em razão do acréscimo do débito relativo à contrapartida não aplicada no convênio, de R$ 7.122,83. Propôs, assim, desde logo, o julgamento das contas do município de Piaçabuçu/AL pela irregularidade, condenando-o ao débito de R$ 2.985,72, para o qual foi regularmente citado.
***
O Ministério Público concorda parcialmente com o encaminhamento sugerido pela SecexTCE, apresentando, a seguir, as razões para retificação de parte das propostas apresentadas, mantendo-se de acordo com demais tópicos abordados pela unidade técnica na análise das alegações de defesa e não mencionados nos parágrafos seguintes deste parecer.
Arquivamento do feito em relação à empresa Lacerda Engenharia Ltda., por ausência de pressupostos de desenvolvimento válido e regular do processo
Inicialmente, tendo em vista o longo transcurso de tempo havido desde as irregularidades ensejadoras de débito à empresa Lacerda Engenharia Ltda. - consubstanciadas nos recebimentos por serviços não executados, no ano de 2007[footnoteRef:2] - e a sua citação, ocorrida em 2018 (peça 45) , este representante do Parquet possui entendimento que o encaminhamento processual que se amolda com mais acuidade à hipótese fática é o arquivamento do feito em relação à referida empresa, sem julgamento de mérito, com base no art. 212 do Regimento Interno (RI/TCU) , eis que verificada, quanto a essa responsável, a ausência de pressupostos de desenvolvimento válido e regular do processo.  [2:  Conforme discorrido no parágrafo 72 da instrução técnica lançada à peça 46.] 
Responsabilização do Sr. Djalma Guttemberg Siqueira Brêda
Quanto à responsabilização do Sr. Djalma Guttemberg Siqueira Brêda, a unidade técnica considerou que houve prescrição decenal da pretensão punitiva. Este representante do Parquet possui opinião diversa. 
A divergência se deve aos marcos temporais aplicados pela SecexTCE, que utilizou o intervalo entre as datas dos pagamentos realizados à empresa contratada (9/4 e 16/10/2007, peça 1, p. 138) e o ato de ordenação da citação assinado em 26/4/2018 (peça 13) , o que acarretaria o decurso de prazo superior a 10 anos.
A jurisprudência do TCU considera que o prazo decenal deve ser contado entre as datas da efetiva prestação de contas e da ordenação da citação. O prazo para prestação de contas previsto no ajuste era 7/12/2008 (peça 2, p. 365) , mas ela foi efetivamente encaminhada para a Funasa somente em 07/10/2009 (peça 1, p.130) . Verifica-se, portanto, o decurso temporal inferior a 10 anos (entre 07/10/2009 e 26/4/2018) , fato que caracteriza a não incidência da prescrição punitiva do responsável.
Quanto à incidência da prescrição quinquenal da pretensão ressarcitória arguida pelo responsável, torna-se relevante avaliar eventuais reflexos, neste processo, do julgamento proferido em 17/4/2020 pelo STF a respeito do referido tema.
Ao julgar o mérito do Tema 899 de repercussão geral, tendo como leading case o RE 636.886, no qual se discutia o alcance da regra estabelecida no art. 37, § 5º, da Constituição Federal, relativamente a pretensões executórias fundadas em decisões condenatórias de Tribunal de Contas, foi fixada a seguinte tese: "É prescritível a pretensão de ressarcimento ao erário fundada em decisão de Tribunal de Contas".
A partir da leitura do voto proferido pelo Ministro relator Alexandre de Moraes, este membro do Ministério Público compreende que a decisão do STF não trata diretamente do andamento de TCEs no âmbito da Corte de Contas. Há que se diferenciar o âmbito de atuação do TCU dos demais órgãos estatais que, após a formação do título executivo extrajudicial, exercerão a pretensão executória em juízo, como a Advocacia-Geral da União (AGU) (responsável pela cobrança de multas e débitos a serem recolhidos aos cofres da União, bem como de autarquias e fundações públicas federais) e os órgãos jurídicos próprios de entidades da Administração indireta que deles dispõem (a exemplo das sociedades de economia mista, empresas públicas e conselhos de classe) .
De todo modo, é possível constatar, à vista dos votos consignados no referido julgamento, que a interpretação conferida pela Corte Suprema à matéria constitucional, quanto à inteligência do art. 37, § 5º, da Constituição Federal, é a da prescritibilidade, como regra, da pretensão de ressarcimento ao erário. Segundo constou do item 2 da ementa do acórdão, somente seriam imprescritíveis "as ações de ressarcimento ao erário fundadas na prática de ato de improbidade administrativa doloso tipificado na Lei de Improbidade Administrativa - Lei 8.429/1992" (grifo nosso) , conforme tese anteriormente definida na apreciação do Tema 897.
O prazo prescricional quinquenal adotado pelo Ministro Alexandre de Moraes, no julgamento do RE 636.886, por sua vez, guarda relação mais específica com a execução judicial de dívida ativa e decorre da aplicação da legislação federal infraconstitucional ao caso concreto sob análise pelo STF, extrapolando, assim, a matéria constitucional ali apreciada sob a sistemática da repercussão geral, não se revestindo do mesmo alcance ultra partes. Ademais, à vista dos demais votos lançados, observa-se que não há sequer uma opinião jurídica uníssona entre os ministros daquela Corte a respeito do cômputo do prazo de prescrição no âmbito do controle externo.
O processo de contas, de caráter não judicial, não se confunde com a execução judicial que pode ser deflagrada a partir do título executivo extrajudicial caracterizado pela decisão proferida pelo Tribunal de Contas, não podendo lhe ser transpostas, sem qualquer ponderação, as regras de prescrição que se aplicam à segunda.
Nesse sentido, ainda que nos pareça necessária a adequação da jurisprudência do TCU à tese fixada pelo STF no Tema 899, no sentido de incorporar o entendimento da prescritibilidade da pretensão ressarcitória, em revisão do entendimento consagrado na Súmula TCU 282, não se mostra adequada a pronta transposição do prazo prescricional aplicado pelo Ministro Alexandre de Morais naquele caso concreto à execução judicial para a pretensão condenatória exercida por meio do processo de contas.
Assim, em coerência com o entendimento consolidado da Corte de Contas quanto à incidência do prazo geral de prescrição do art. 205 do Código Civil, de dez anos, à falta de norma específica, às sanções de sua competência, entendemos que o mesmo pode ser estendido, por iguais razões, para a pretensão condenatória de fins ressarcitórios exercida no âmbito do processo de contas.
No caso em exame, como exposto anteriormente, não decorreu o prazo prescricional decenal e, portanto, não se operou a prescrição. Dessa maneira, cabe a aplicação da multa prevista no art. 57, da Lei Orgânica do TCU.
Responsabilização do ente municipal
A unidade técnica propôs desde já o julgamento pela irregularidade das contas do município, em decorrência da não comprovação da aplicação da contrapartida acordada no objeto do convênio. 
Este representante do Parquet considera que medida mais adequada seria autorizar novo e improrrogável prazo para o município recolher o débito imputado, apesar de sua revelia nos autos. 
Nesse sentido, há jurisprudência nesta Corte ratificando tal encaminhamento, como no Acórdão 3557/2019-TCU-Primeira Câmara, relator Ministro-Substituto Augusto Sherman, onde se decidiu que, havendo débito imputável a ente federado, deve-se fixar novo e improrrogável prazo para o recolhimento da dívida, atualizada monetariamente, sem incidência de juros de mora (art. 12, §§ 1º e 2º, da Lei 8.443/1992) , mesmo na hipótese de revelia, pois a apresentação de defesa é uma faculdade processual, de modo que a renúncia a esse direito não pode, por si só, conduzir o responsável a uma condenação que lhe seja, em alguma medida, mais gravosa.
Diante do exposto, este representante do Ministério Público de Contas da União manifesta-se parcialmente de acordo com as propostas convergentes da SecexTCE (peças 46-48) , sugerindo, no entanto, a aplicação da multa do art. 57, da Lei Orgânica do TCU ao Sr. Djalma Guttemberg Siqueira Brêda, assim como a concessão de novo e improrrogável prazo para o município de Piaçabuçu/AL recolher a dívida aos cofres da Fundação Nacional de Saúde (Funasa) , mantendo-se as demais propostas indicadas. Sugere-se, de igual forma, o arquivamento das contas da empresa Lacerda Engenharia Ltda., com fulcro no art. 212 do Regimento Interno do TCU."
	É o Relatório.

8.1. Fabiano de Amorim Jatobá (5675/OAB-AL) e outros, representando Djalma Guttemberg Siqueira Brêda.

Procurador Rodrigo Medeiros de Lima.

TOMADA DE CONTAS ESPECIAL. FUNASA. EXECUÇÃO PARCIAL DO OBJETO CONVENIADO. NÃO COMPROVAÇÃO DA APLICAÇÃO DA CONTRAPARTIDA MUNICIPAL E NÃO DEVOLUÇÃO DOS RENDIMENTOS OBTIDOS COM A APLICAÇÃO DOS RECURSOS NO MERCADO FINANCEIRO. REVELIA. CONTAS IRREGULARES E CONDENAÇÃO EM DÉBITO. NOVO E IMPRORROGÁVEL PRAZO PARA A QUITAÇÃO DO DÉBITO IMPUTADO AO ENTE MUNICIPAL. 1. A não comprovação da boa e regular aplicação da totalidade dos recursos repassados ao à Entidade convenente por força de convênio, enseja a condenação do gestor responsável. 2. Demonstrado nos autos que não houve aplicação da contrapartida municipal, proporcionalmente aos serviços executados, impõe-se sua responsabilidade quanto à mesma. 3. Presumida, contudo, a boa-fé do Ente Municipal beneficiado, fixa-se novo e improrrogável prazo para o recolhimento do débito, devidamente atualizado.

TOMADA DE CONTAS ESPECIAL (TCE)

Secretaria de Controle Externo de Tomada de Contas Especial (SecexTCE).

Conforme já delineado no relatório precedente, a presente Tomada de Contas Especial foi instaurada pela Fundação Nacional de Saúde (FUNASA) , em razão da (i) execução parcial do objeto pactuado; (ii) da não comprovação da aplicação da contrapartida municipal; e (iii) da não devolução dos rendimentos obtidos com a aplicação dos recursos no mercado financeiro, em relação ao Convênio 23/2005, celebrado com o município de Piaçabuçu/AL, para a execução de "Sistema de Abastecimento de Água".
2.	Promoveu-se a citação do então prefeito responsável pela gestão dos recursos, da sociedade empresária responsável pela execução das obras, assim como do próprio Município por conta da não aplicação da contrapartida municipal relativa ao mesmo referido convênio.
3.	Devidamente citados, somente o ex-gestor, com efeito, ofertou alegações de defesa (peça 44) . Tanto a sociedade empresária, quanto o Município permaneceram silentes.
4.	Com relação aos argumentos apresentados pelo ex-gestor, não possuem, todavia, o condão de elidir sua responsabilidade.
5.	No que pertine ao invocado prazo de prescrição para a instauração da TCE, bem demonstrou a Unidade técnica que os dispositivos invocados pelo responsável (Decreto 20.910/1932 e Lei 9.873/1999) não se aplicam aos casos em que o TCU responsabiliza determinado agente por um ato de que resulte dano ao erário. (vide peça 46) .
6.	Da mesma forma, também não é o caso de sobrestamento do feito até o julgamento do mérito dos recursos extraordinários que tratam do tema "prescrição" no E. STF (RE 669.069/MG e RE 636.886/AL) , pois, como igualmente demonstrado pela Unidade Técnica nos itens 53 e 54 da instrução contida à peça 46, tais recursos não tratam de prejuízos decorrentes de ilícitos administrativos e processos de controle externo, como é o caso destes autos.
7.	De modo distinto, todavia, se dá a interpretação da questão quanto à prescrição da pretensão punitiva, esta sim verificada no caso em apreço, mas não por aplicação do prazo quinquenal, e sim, conforme Acórdão 1441/2016-TCU-Plenário, do prazo de 10 anos, contado da data de ocorrência da irregularidade sancionada, nos termos do art. 189 do Código Civil. No caso em exame, os pagamentos realizados à empresa responsável pela execução das obras ocorreram entre 9/4 e em 16/10/2007 (peça 1, p. 138) . Como o ato de ordenação da citação ocorreu em 26/4/2018 (peça 13) , houve o decurso de prazo superior a 10 anos, e, portanto, ocorreu a prescrição da pretensão punitiva para a sociedade empresária responsável pela execução das obras e para o Sr. Djalma Guttemberg Siqueira Brêda.
8.	Com relação ao argumento de que não haveria, no caso em apreço, pressuposto de constituição e desenvolvimento regular do processo, porquanto transcorridos mais de 10 anos do fato gerador e da citação válida do responsável, também não tem o condão de elidir a responsabilidade ora em análise ou de justificar o arquivamento do feito.
9.	Isso porque o dispositivo que trata da questão, qual seja, Art. 6º, inciso II, da IN TCU 71/2012, dispensa a instauração da tomada de contas especial quando houver decurso de prazo superior a dez anos entre a data provável da ocorrência do dano e a primeira notificação dos responsáveis pela autoridade administrativa competente, no caso, a Funasa. Ocorre, contudo, que, no caso em tela, o responsável foi primeiramente notificado em 13/6/2011, conforme atesta o aviso de recebimento de peça 1, p. 312, tendo inclusive, em razão desta notificação, apresentado a defesa de peça 1, p. 314-326, que foi analisada e rejeitada por meio do despacho de peça 1, p. 330-332.
10. 	No que diz respeito à alegação de suposto prejuízo ao exercício da ampla defesa, o que configuraria contas iliquidáveis, também se aplica o mesmo argumento apontado no item 9 supra, não se podendo, portanto, admitir prejuízo ao exercício do contraditório e da ampla defesa, se restou comprovado que ao responsável foram franqueadas diversas oportunidades para o pleno e amplo exercício de sua defesa.
11.	Por fim, quanto aos elementos essenciais para a responsabilização do ex-gestor em comento, estão satisfatoriamente presentes no feito.
12.	Como bem demonstrado pela Unidade Técnica no item 62 da instrução de peça 46, Revendo os documentos que embasaram a indicação das irregularidades praticadas, que resultaram no débito apontado, observamos que no Relatório de Visita Técnica e Parecer Técnico (peça 1, p. 186-192) , ambos de 30/11/2009, atestou-se que tanto o reservatório quanto a rede de distribuição haviam sido construídos e se encontravam em funcionamento. Apontou-se que não foi possível constatar se as ligações domiciliares novas e as remanejadas haviam sido executadas, uma vez que não foi disponibilizado o cadastro dessas ligações. Registrou-se, ainda, as ausências construtivas relativas ao para-raios e as melhorias na estação elevatória (fornecimento e montagem de equipamentos, urbanização e pintura) .
13.	O débito total apurado em virtude das ocorrências apontadas foi de R$ 42.626,33.
14.	Contudo, em novo Relatório de Visita Técnica, este de 08/10/2014, incluiu-se ainda como não executado o reservatório de 100m3, no valor total de R$ 137.895,23, embora o valor resultante das ligações domiciliares, melhorias na estação elevatória, urbanização e pintura tenha sido distinto do valor apontado no primeiro relatório. Enquanto no primeiro relatório, tal montante tenha alcançado 42.626,33, no segundo alcançou R$ 38.564,81.
15.	Nada obstante, adiro, contudo, à análise empreendida pela Unidade Técnica à peça 46, onde demonstrou não se justificar incluir o valor do reservatório no cálculo do débito, uma vez que o motivo para a glosa de seu valor não se deu pela não execução dos serviços, mas por não estar funcionando sete anos após a conclusão das obras (peça 1, p. 140) , argumento este que não permite responsabilizar o ex-gestor, já que a Funasa sequer apontou se o problema apresentado era originário de falhas construtivas ou de falta de manutenção e se havia condições de repará-lo ou se bastava, por exemplo, a realização de serviços de impermeabilização.
16.	Ainda no que diz respeito à quantificação do débito, igualmente demonstrou a Unidade Técnica que a Funasa não apontou se houve ou não a execução das ligações domiciliares, havendo dúvidas a respeito, razão pela qual, na esteira do raciocínio delineado nos itens 69/70 da peça 46, é razoável afastar o débito relativo à suposta, mas não provada, inexecução das ligações domiciliares.
17.	Sendo assim, consoante bem demonstrou a Unidade Técnica, o débito imputado ao ex-gestor e à sociedade empresária responsável pela execução das obras é aquele apontado no item 71 da peça 46, que equivale aos itens comprovadamente não executados de "Melhorais na Estação Elevatória" e "Urbanização e Pintura".
18.	Em que pese, todavia, a sociedade empresária Lacerda Engenharia Ltda - responsável pela execução das obras e incluída, neste feito, solidariamente responsável com o referido gestor - tenha sido revel e sequer tenha apresentado qualquer justificativa para a não execução completa dos serviços para os quais fora contratada, impõe-se, na esteira do raciocínio desenvolvido pelo MP/TCU, o arquivamento de suas contas, por ausência de pressupostos de desenvolvimento válido e regular do processo, já que, distintamente do ex-gestor (que teve diversas e amplas oportunidades de defesa) , não teve oportunidade de exercer de forma ampla e plena o contraditório, por conta do longo transcurso de tempo havido desde as irregularidades ensejadoras de débito - consubstanciadas nos recebimentos por serviços não executados, no ano de 2007  - e a sua citação, ocorrida em 2018 (peça 45) .
19.	Desta forma, impõe-se o arquivamento das contas da sociedade Lacerda Engenharia Ltda. e a rejeição das contas do ex-gestor, com sua consequente condenação ao pagamento do débito a ele imputado no item 71 da peça 46, na forma proposta pela Unidade Técnica, com os ajustes do MP/TCU.
20.	Já com relação ao Município, este igualmente foi revel quanto à ocorrência a ele imputada, qual seja: não aplicação da contrapartida municipal relativa ao mesmo referido convênio, o que enseja a rejeição de suas contas, com sua consequente condenação.
21.	Com efeito, em que pese a ausência de elementos hábeis a demonstrar a boa e regular aplicação da contrapartida devida pelo Município, cumpre esclarecer que, em virtude da presunção de boa-fé que milita em favor do Ente Público, e considerando ainda que os recursos reverteram-se em seu benefício quanto à parcela efetivamente executada do convênio, justifica-se a proposta do MP/TCU para que seja fixado novo e improrrogável prazo de quinze dias para que o Ente Municipal comprove, perante o Tribunal, o ressarcimento do débito a ele imputado, ou para que, na impossibilidade de liquidação tempestiva dos débitos, adote providências com vistas à inclusão do valor da dívida em sua lei orçamentária.
	Em face do exposto, acolho a proposta da Unidade Técnica, com os ajustes pugnados pelo MP/TCU, e Voto no sentido de que seja adotado o Acórdão que ora submeto à consideração deste Colegiado.
TCU, Sala das Sessões, em 28 de setembro de 2021.
RAIMUNDO CARREIRO 
Relator